【裁判字號】    99,台上,1991
【裁判日期】    991028
【裁判案由】    離婚
【裁判全文】
最高法院民事判決            九十九年度台上字第一九九一號
上  訴  人  乙○○
訴訟代理人  蔡雪苓律師
被 上訴 人  甲○○
訴訟代理人  洪梅芬律師
            涂欣成律師
            呂蘭蓉律師
上列當事人間請求離婚事件，上訴人對於中華民國九十九年五月
二十五日台灣高等法院台南分院第二審判決（九十八年度家上字
第八六號），提起上訴，本院判決如下：
    主  文
上訴駁回。
第三審訴訟費用由上訴人負擔。
    理  由
本件上訴人主張：兩造於民國八十八年十月十一日結婚，婚後育
有一未成年之長女林諭琪（九十年一月九日生），目前婚姻關係
存續中。被上訴人婚後在大陸經商，經常台灣、大陸兩地往返，
屢於回台之際，半夜叫醒伊而莫名斥責辱罵，甚至要伊罰站，限
制行動，且要求伊下班返家不准看電視或從事自己私事。又常出
言譏笑伊智商、學歷不高，才只會在家看電視這種低智商之行為
，並藉詞譏笑伊失敗婚姻之往事，致伊白天上班之精神效率大受
影響，伊為此不堪精神上之虐待而須至精神科看診。另自九十七
年九月底起即要求與伊離婚，協議不成竟拿椅子想要砸伊，致伊
因害怕而攜同與前夫所生女兒張艾均及兩造長女林諭琪搬到娘家
居住，分居迄今。詎被上訴人竟幾乎天天於半夜點打手機莫名訓
斥辱罵伊，伊不堪其擾關掉手機，被上訴人則改打家中電話，致
家人均被驚醒。又被上訴人常出言恐嚇要讓伊無法上班，並到伊
任職之台南市衛生局吵鬧，致伊同事私下議論紛紛，更向伊同事
聲稱「我老婆像交際花」等語，侮辱伊人格，致已無法與被上訴
人共同生活。爰依民法第一千零五十二條第一項第三款及第二項
之規定，求為准上訴人與被上訴人離婚，並依同法第一千零五十
五條第一項規定，請求對未成年長女林諭琪權利義務之行使及負
擔，由兩造共同任之之判決。
被上訴人則以：上訴人為達離婚目的，所言多屬虛偽不實，伊無
上訴人所指之諸行為，反而上訴人與多名異性往來，才是造成兩
造不合原因。是兩造婚姻縱有難以維持之重大事由，責任亦在上
訴人，上訴人自不得請求離婚等語，資為抗辯。
原審斟酌全辯論意旨及調查證據之結果，以：依上訴人與前夫所
生之女兒張艾均證言，僅能證明被上訴人曾數次半夜叫醒上訴人
整理東西，及不准上訴人看電視、韓劇，並要求上訴人打掃家裡
或整理物品等之事實，尚難證明被上訴人曾斥責辱罵上訴人、令
上訴人罰站、限制行動、不准上訴人從事其他私人活動等事實。
另依上訴人之母吳鳳英、女張艾均、同事吳宜蓁及黃勝利之證言
可知，兩造固曾經常口角，被上訴人並曾譏笑上訴人：「智商、
學歷不高，只會在家看電視的低智商行為」、「何必如此貪睡、
自己如做的好還怕人罵」等語，並曾向上訴人提及離婚一事，又
曾向上訴人同事稱：「我的老婆像交際花」等語，亦曾傳送簡訊
批評辱罵上訴人，更曾要求上訴人與前夫所生之女張艾均在外人
面前稱呼上訴人為阿姨等情，但斟酌各情，兩造既已分居，被上
訴人之上揭行為，尚未達侵害上訴人之人格尊嚴與人身安全之程
度，未逾越夫妻間通常所能忍受之範圍，即不構成不堪同居之虐
待。至要求張艾均在外稱呼上訴人為阿姨之事，要係兩造於結婚
當時之共識或作法，自不得於事後再執為係被上訴人之精神虐待
行為，且不因上訴人提出診斷證明書認其罹患精神官能性憂鬱症
，而有不同，上訴人自不得依民法第一千零五十二條第一項第三
款規定請求離婚。其次，被上訴人上揭所為，衡情已造成上訴人
難以繼續與被上訴人再共營夫妻生活。況依證人即上訴人之母吳
鳳英之證言，上訴人亦有未確實告知行蹤或謊稱因公到外地受訓
上課之行為，兩造因而多次口角爭吵，堪認兩造婚姻已生破綻而
無回復之希望，且客觀上已達於任何人處於同一境況，亦無意維
持此種婚姻之程度。是兩造婚姻已具難以維持之離婚重大事由，
固無疑義。惟因上訴人於九十一年至九十二年間在台灣台東地方
法院服務期間，曾與替代役男陳高沛交往，經其母吳鳳英多次勸
阻無效；於九十七年至九十八年在台南市衛生局服務期間，再與
陳清男同處一室；於九十八年十一月二十二日清晨四時十分許，
又與林昇明僅著內衣褲同床同被共眠，此部分並由檢察官偵辦中
，堪認上訴人有婚外情而未能信守夫妻間忠實義務之所為，屬責
任較重之一方，即不得依民法第一千零五十二條第二項規定請求
離婚。並說明上訴人其餘主張與舉證，無一一論述之必要，為原
審心證之所由得，因而廢棄第一審所為准上訴人與被上訴人離婚
、對於林諭琪之權利義務之行使或負擔由兩造共同任之之判決，
改判駁回上訴人在第一審之訴。
按婚姻如有難以維持之重大事由，於夫妻雙方就該事由均須負責
時，應比較衡量雙方之有責程度，僅責任較輕之一方得向責任較
重之他方請求離婚。查原審依其取捨證據、認定事實及適用法律
之職權行使，認定被上訴人雖有半夜叫醒上訴人整理東西、不准
上訴人看電視或韓劇、要求上訴人打掃家裡或整理物品、以譏笑
或批評言詞或簡訊指責上訴人等之難以繼續與被上訴人共營夫妻
生活情形，然依上訴人之母吳鳳英所為證言，可知上訴人亦與其
他男子異常交往，甚至曾與男子同處一室等情，因而認定兩造婚
姻難以維持之重大事由，責任重在上訴人，乃為不利上訴人之判
決，揆諸上揭說明，經核於法洵無違誤。至上訴人與其他男子同
處一室，縱不構成妨害家庭之刑事犯罪，而經檢察官處分不起訴
，然該不起訴處分所認定之事實，尚不具拘束民事訴訟判決之效
力，原審依自由心證而為相異於檢察官之認定，尚難指為違法。
上訴論旨，猶執陳詞，並誤認得不具結之證人吳鳳英所為證言為
無證據能力，指摘原判決不當，求予廢棄，不能認為有理由。
據上論結，本件上訴為無理由。依民事訴訟法第四百八十一條、
第四百四十九條第一項、第七十八條，判決如主文。
中    華    民    國  九十九  年    十    月  二十八  日
                      最高法院民事第四庭
                          審判長法官  朱  建  男  
                                法官  顏  南  全  
                                法官  林  大  洋  
                                法官  沈  方  維  
                                法官  袁  靜  文  
本件正本證明與原本無異
                                      書  記  官  
中    華    民    國  九十九  年   十一   月    九    日
                                                      Ｅ

司法院資訊處製作；財團法人民間司法改革基金會備份。
